臺灣臺南地方法院刑事判決　　　　　　　94年度易緝字第18號
公　訴　人　臺灣台南地方法院檢察署檢察官
被　　　告　丁○○　男　53歲.
上列被告因詐欺案件，經檢察官提起公訴（臺灣臺南地方法院檢
察署八十八年度偵續字第八九號），及移請併案審理（臺灣臺中
地方法院檢察署八十八年度偵字第二０二六五號），本院判決如
下：
    主  文
丁○○無罪。
    理  由
一公訴意旨略以：被告丁○○意圖為自己不法之所有，於民國八
  十六年六月二十九日晚上二十二時三十分許，至臺南市○區○○○街七之一號甲○○經營之東興當鋪，以「陳天龍」名義向
  甲○○購買價值新臺幣（下同）六十萬元之勞力士金錶五只，
  並交付其向案外人乙○○借得之同額，以乙○○為發票人，美
  國運通銀行臺北分行為付款人，丁○○以「陳天龍」名義背書
  之票號0000000號支票一紙（以下簡稱系爭支票）以支
  付價款，詎屆期因存款不足及簽章不符而退票，其後被告則避
  不見面，致甲○○追索無著，始知受騙。因認被告丁○○涉犯
  刑法第三百三十九條第一項之詐欺罪嫌。
二訊之被告丁○○對於檢察官起訴之犯罪事實，固均供承不諱，
  惟堅決否認有詐欺之犯行，並以：伊與告訴人甲○○是當舖同
  業，本次金錶交易之前已有生意往來。因為開當舖用本名不方
  便，故伊向來都是以「陳天龍」名義與人交往，「陳天龍」是
  偏名，伊自八十一、八十二年間就用這個呼號。八十六年年中
  起，因為伊開始作當舖的錢都是用借的，週轉不靈致遭退票，
  伊的支票就不能使用，伊才向乙○○借票，乙○○將系爭支票
  出借時，已經蓋好印鑑章，其他欄位都是空白，印章不是伊蓋
  的，伊不知道支票印鑑不符合。當初與甲○○買錶應該是先有
  買主，才會去找貨，買錶的時候，本來是打算等票期到了，再
  去籌錢還給甲○○，或者將賣錶所得直接還給甲○○。錶買下
  後，應該有轉賣出去，當時在籌錢給付債務，所以出售錶所得
  的錢應該是先償還其他債務，伊沒有詐欺之意思與行為等語，
  資為抗辯。
三按犯罪事實應依證據認定之，無證據不得認定犯罪事實；又不
  能證明被告犯罪者，應諭知無罪之判決，刑事訴訟法第一百五
  十四條第二項、第三百零一條第一項定有明文。再告訴人之指
  訴，係以使被告受刑事訴追為目的，是其陳述是否與事實相符
  ，仍應調查其他證據以資審認，最高法院五十二年台上字第一
  三００號判例亦足參照。
四本件公訴人認被告涉犯上開罪名，係以下列事證為其論據：(一)
  告訴人甲○○指訴、被告之供述、證人乙○○、湯泰中證詞及
  系爭支票、退票理由單、「陳天龍」名片一紙、美國運通銀行
  台北分行函文（載明系爭支票以「存款不足附帶簽章不符」雙
  重理由退票之旨）等，據以證明起訴書所載之被告客觀犯行；
  (二)依下述情節，認被告丁○○有詐欺意圖：丁○○未告知甲○○「陳天龍」為其別號，任偉勳對此亦不知情，可見被告丁○○意圖故意掩飾真名；丁○○用以支付款項之系爭支票，
  乃其向乙○○借用，並非乙○○積欠款項而支付，惟丁○○於
  票期屆至竟未將款項存入兌現，甚至匿避無蹤；被告其後簽
  立本票以分期攤還上開支票票款，並與告訴人甲○○和解，票
  載地址臺中市○○○街（或旅順路）一二六號十二樓，惟該址
  經甲○○前往尋找，亦無該址，本票亦分文未付。因認被告有
  詐欺之不法所有意圖等語。
五按刑法第三百三十九條第一項詐欺罪之成立，以意圖為自己或
  第三人不法所有，以詐術使人將本人或第三人之物交付為要件
  。所謂以詐術使人交付，必須被詐欺人因其詐術而陷於錯誤，
  若其所用方法，不能認為詐術，亦不致使人陷於錯誤，即不構
  成該罪。最高法院五十二年度台上字第一三００號、四十六年
  度台上字第二六０號判例意旨均足參照。次按民事上之債務不
  履行，縱係出於可歸責於債務人之事由，苟無足以證明債務人
  自始蓄意以此行詐之積極證據，亦不得以事後不履行債務之事
  實，推定其具有刑事犯罪之故意。是本件應審究者厥為：被告
  向告訴人甲○○購買金錶之初是否即預存不依約給付價金之意
  思，施用詐術誘使告訴人與其交易。即：被告使用「陳天龍
  」之假名是否存有欺罔之故意；被告實際上是否經營當舖事
  業？或是以虛偽之「三商當舖」名片或施用其他詐術，博取告
  訴人之信賴，以取得交易之機會；被告是否故意不付款，而
  蓋用與印鑑卡留存印文不符之印鑑章之客票，作為價金。經查
  ：
(一)告訴人甲○○指述被告與之交易之過程，及據以佐證之證人乙○○、湯泰中證詞、系爭支票暨退票理由單、「陳天龍」名片
  、美國運通銀行台北分行函文等書證，俱屬被告所不爭執之事
  實，對於本案爭點之釐清與判斷，並無助益。
(二)按一般商業交易上支應短期之資金周轉不靈或供作擔保，均有
  可能簽發票據或使用客票，尤其在當事人間依一般社會經驗原
  須承擔信用風險之遠期票據交易，對事後票據不獲支付之結果
  ，尤屬可得預見之不利益，是實難僅因被告交付甲○○之客票
  未獲兌現，即遽認被告丁○○於締約之初即有詐欺之故意。又
  依本院卷附中華商業銀行豐原分行八十八年十一月二十三日中
  銀豐字第０九三號函附被告拒絕往來及退票紀錄資料顯示，被
  告所有之甲存帳號四二六－四號帳戶自八十四年四月二十六日
  起有退票紀錄，自八十五年十一月二十二日起已成為拒絕往來
  戶，然事業經營者之資力厚薄，本有起伏不定之情況，因一時
  周轉不佳致無法以自己名義簽發票據，本於正常經營事業之意
  續行商務，力圖振興，而向他人商借支票遂行商業往來，乃合
  乎一般商業交易習慣之舉措與因應方式，殊難因被告於與告訴
  人交易時，其所有之甲存帳戶已為拒絕往來戶乙節，率認被告
  使用客票付款即屬欺罔。
(三)告訴人甲○○於審理時以證人身份具結證稱：伊有一位認識約
  五、六年的顏姓朋友（嗣經告訴人甲○○來電確認為顏焜熙，
  見本院卷附電話紀錄，本院卷二第一一五頁），在臺南縣永康
  市與臺南市交接處開當舖，某日引薦他在臺中開當鋪的朋友（
  即被告）向伊買東西。因為被告給伊一張名片（即上述「陳天
  龍」名義之三商當舖名片），且顏先生有先打電話給伊打招呼
  ，『伊很信任他，所以也相信被告』，故沒有向被告要求任何
  擔保，亦未查看證件，被告說系爭支票隔天去領就會兌現，所
  以伊就收票，收票的時候已經是晚上了，故沒有跟銀行照會。
  報警後伊向專門保管各當舖流當車輛之居住臺南縣安南區友人
  戊○○打聽，才知道「陳天龍」真名叫丁○○等語（見本院卷
  二第九十八至一０三頁），核與證人戊○○於本院結證稱：甲○○曾向伊打聽「陳天龍」的真實姓名或身分，對伊說顏焜熙
  帶「陳天龍」向其買錶，開票方式付款，後來票無法兌現，也
  找不到丁○○人。伊認識顏焜熙，顏焜熙在平常聊天時曾經提
  過有一個朋友叫做「天龍」，說其本名叫做丁○○，也是在中
  部經營當舖等語（見本院卷二第一九四至一九五頁）相符。據
  此可知，告訴人甲○○與被告為本次金錶買賣交易係基於信任
  顏焜熙之故，至於被告是否為名片所示之「三商當舖」負責人
  ，並非影響告訴人是否與之交易之因素，且被告亦未積極利用
  該當舖名義致告訴人甲○○對債信風險作偏差之判斷，或他法
  誘使告訴人與之交易之行為。自難認其有何陷於錯誤之情事。
(四)被告雖自承其以「陳天龍」名義向被告購買系爭金錶時，並未
  告知其真正之姓名為丁○○，即被告確有隱匿真實姓名之行為
  ，然參諸最高法院九十年度台上字第三四三六號判決「署名，
  僅以證明其主體之同一性為已足，並不以簽署戶籍登記之姓名
  為必要，即用化名、代名、筆名或僅簽名字均無不可，因之行
  為人如以其偏名為法律行為，苟其偏名，係行之多年，且為社
  會上多數人所知，則該偏名已足以證明其主體之同一性，該行
  為人即無偽造他人名義之犯意」之意旨，若行為人以偏名與他
  人為法律行為已行之多年，則其主觀上，即難認其有使用偏名
  欺罔他人之意思。本件被告丁○○均以「陳天龍」之名義與朋
  友往來乙節，分據證人：湯泰中結證稱：伊七十九年認識丁○○時，大家都叫他「天龍」，平常朋友都稱呼他「陳天龍」
  這個名字等語（見本院審理卷一第十四頁）；乙○○結證稱
  ：伊認識被告好幾年，他都用陳天龍的名字與伊交往聯絡等語
  （見本院卷一第十四頁）；認識被告時，不知道他叫丁○○，
  他自稱陳天龍等語（見本院卷二第一四三頁）；證人戊○○
  證述：曾聽聞顏焜熙提過有一個朋友叫做「天龍」，並說他本
  名叫做丁○○，也是在中部經營當舖等語明確，據此，被告辯
  稱「陳天龍」係其偏名，其均以「陳天龍」名義與人交往乙節
  ，堪以憑信。揆諸上開說明，即難依憑被告使用非戶籍登記之
  姓名「丁○○」，而使用偏名與他人交易，即具詐欺之意思。
(五)被告於向告訴人甲○○購買勞力士手錶之期間，確實在臺中經
  營當舖事業乙節，亦據證人丙○○（八十八年度偵字第二０二
  六五號併案被害人，詳後述）證述：伊認識被告約三、四年左
  右，知道被告真正的名字是丁○○，聽說有人叫他「天龍」，
  詳情伊不清楚。被告於八十四年左右向伊借款約三百萬元，當
  時，被告與陳連章已經在經營當舖生意，店址在臺中市○○路
  ，店名伊忘記了，但伊進去過一次。被告向伊借錢是為了開設
  另一家當舖籌設資金，被告稱剛從豐原的店出來要自己開當舖
  店，後來被告確實有開另一家當舖，伊有去看過等語（見本院
  卷二第一０三至一０七頁），而證人丙○○因被告向其借款未
  還，亦對被告提起詐欺告訴，是其應無迴護被告之可能，其證
  詞應堪採信。又被告確曾於八十四年至八十五年間，以三商當
  舖商號為其員工申請加入全民健康保險，且其所登載之營業地
  址即與其交付告訴人甲○○之名片上所載之地址（臺中市○○
  路○段二六七號，見本院審理卷一第十四頁）相符，此有中央
  健康保險局中區分局九十四年六月九日健保中承一字第０九四
  ０００六五七０五號函附投保單位保費計算明細表乙份在卷可
  稽（見本院卷第一六七至一八八頁）。據上可知，被告事實上
  確實有在臺中經營當舖事業，其交付告訴人甲○○之名片上所
  載之當舖店址，亦非虛妄。是被告辯稱其向告訴人購買手錶，
  係因為經營當舖所需乙節，尚非子虛，故亦難認被告於買賣之
  時，交付告訴人甲○○上開名片，有偽為同業名義博取告訴人
  之信賴，以取得交易機會之欺罔情事。
(六)證人乙○○於本院結證稱：伊於八十六年二月間將支票借被告
  使用，幾張忘了，有幾張沒有收回，系爭支票退票後，伊就辦
  理止付，銀行亦通知該帳戶已為拒絕往來戶，伊聽說被告是開
  設當舖的。伊第一次借被告支票時，被告有交還，後來伊出借
  系爭支票給被告時，太太叫伊小心這個人，因為他有黑道背景
  ，所以不太信任他，故意拿不相符的印章給他。後來除了本件
  以外，沒有其他人拿票找伊等語（見本院卷二第一四三、一四
  八、一五一頁），核與被告辯稱其拿到系爭支票時，其上已蓋
  好印鑑章乙節相吻合。據此可知，系爭支票上之印鑑係證人乙○○故意蓋用與原留印鑑不符之印鑑章，並非被告預存不為給
  付所為。且由被告向乙○○借用之支票，嗣後均未有任何人向
  證人乙○○主張權利乙節以觀，足見被告並無使用乙○○之客
  票用以逃避付款之前例，益證被告持乙○○之客票向甲○○買
  錶，主觀上並無施用詐術之故意。
(七)告訴人甲○○於本院具結證稱：後來檢察官勸諭和解，故被告
  簽發本票給伊支付和解金，嗣後未清償分文，伊並沒有依照本
  票上的地址去找等語（見本院卷二第九十九、一００頁），是
  檢察官以被告嗣後和解時填載之住址係虛妄為由，推認被告具
  有不法意圖，尚屬無據。況縱使被告於和解時交付之本票上填
  載之地址為虛偽不實，然此為被告與甲○○於系爭金錶買賣契
  約外另行成立之和解契約，與系爭買賣金錶契約無涉，尚非可
  依憑被告事後和解契約之履行狀態推認其先前所為之法律行為
  是否有欺罔之意。
六綜上所述，被告丁○○主觀上既缺乏詐騙及不法意圖，客觀上
  亦無詐術行為之實施，其所為與詐欺罪之構成要件均不符合。
  此外，又別無其他積極證據足資證明被告涉有詐欺犯行，依照
  首揭說明，犯罪尚屬不能證明，應為無罪判決之諭知。
七移送併辦意旨略以：被告丁○○於八十四年初，意圖為自己不
  法之所有，持票向告訴人丙○○調借三百萬元，言明於八十五
  年初清償，告訴人因此陷於錯誤而給付，惟屆期被告以手頭週
  轉不方便為由，另持以被告名義為發票人、付款人為中華商業
  銀行豐原分行、帳號四二六之四號、金額三百萬元、發票日八
  十六年二月五日，由被告及其合夥人陳連章名義背書之支票乙
  紙，向告訴人要求換回上開支票，惟告訴人屆期提示，銀行竟
  以該帳戶已拒絕往來為由而退票，嗣陳連章則以該支票背書非
  其所為而拒絕付款，因認被告此部分亦涉犯詐欺罪嫌等語。然
  本件經檢察官起訴之部分，既經判決無罪，即無起訴效力擴張
  而得認為與其他部分存有連續犯之裁判上一罪關係之情形，自
  屬無從併予審判，此部分應退由檢察官另為適法之處理，併予
  敘明。
據上論斷，應依刑事訴訟法第三百零一條第一項，判決如主文。
本案經檢察官己○○到庭執行職務。
中　　華　　民　　國　　94　　年　　7 　　月　　5 　　日
　　　　　　　　　刑事第三庭    審判長法　官　陳欽賢
                                      法　官  卓穎毓
                                      法　官  陳靜娟
以上正本證明與原本無異。
如不服本判決，應於收受送達後10日內向本院提出上訴書狀（應
附繕本）。
　　　　　　　　　　　　      　　　　書記官　陳靜娟
中　　華　　民　　國　　94　　年　　7　　 月　　19　　日
